最高法院刑事判決　　　　　　九十四年度台上字第二八八四號
　　上　訴　人　甲○○
上列上訴人因常業詐欺案件，不服台灣高等法院高雄分院中華民
國九十四年三月十日第二審判決（九十四年度上訴字第五號，起
訴案號：台灣高雄地方法院檢察署九十一年度偵字第一八八六六
號、九十一年度偵緝字第一八六七號），提起上訴，本院判決如
下：
    主  文
原判決撤銷，發回台灣高等法院高雄分院。
    理  由
本件原判決認定上訴人甲○○基於幫助犯罪集團常業詐欺之犯意
，於民國八十八年二月間，經于開旋（業經判刑確定）之介紹，
以新台幣（下同）二萬元之代價，由楊進旺（業經判刑確定）提
供四個金融機構之帳戶供上訴人使用三個月。于開旋乃與楊進旺
於同年月十一日，至金融機構開立如原判決附表編號一至三所示
之帳戶，並將該帳戶存摺、印章及提款卡交予上訴人。又於同年
三月八日至萬通商業銀行（現已更名為中國信託商業銀行）開立
如原判決附表編號四所示之帳戶，將該帳戶存摺、印章及提款卡
交予上訴人所指定駕駛ＢＭＷ汽車之不詳姓名友人。上訴人取得
前述帳戶後即轉交予詐欺犯罪集團供實施常業詐欺犯罪之用。嗣
因張紹期接獲「亞洲衛視公司」販售六合彩明牌之夾報傳單，誤
信該公司能提供六合彩明牌，乃自八十七年九月十七日起，依不
明人士之指示連續多次匯寄入會費用至該詐欺集團所指定之帳戶
內。嗣於八十八年四月十三日，張紹期再匯款十萬元至原判決附
表編號三所示之帳戶後，循夾報傳單所載「亞洲衛視公司」之地
址（台北市○○○路○段一八○號）前往查無該公司，始知受騙
等情。因而撤銷第一審關於上訴人部分之判決，改判論處上訴人
幫助常業詐欺罪刑，固非無見。
惟查：(一)、按有罪判決書所記載之犯罪事實，為論罪科刑適用法
律之基礎，故凡於適用法律有關之重要事項，必須明確認定詳細
記載，然後於理由內敘明犯罪事實所憑之證據，始足以為適用法
律之依據。原判決認定上訴人基於幫助犯罪集團常業詐欺之犯意
，以二萬元之代價，向楊進旺借用如原判決附表所示之金融機構
帳戶四個後，即轉交予詐欺犯罪集團供實施常業詐欺犯罪之用等
情，而論以刑法第三百四十條之常業詐欺罪之幫助犯。然其對於
上述「詐欺犯罪集團」之名稱或其主要成員之姓名（或外號）為
何？上訴人究竟於何時、何地、如何將上述帳戶交予該詐欺犯罪
集團之成員使用？以及該詐欺犯罪集團實施常業犯罪之內容或模
式為何？均未於事實欄內詳加認定記載明白，亦未於理由內說明
其憑以認定上訴人有將上述四個帳戶轉交予詐欺犯罪集團使用之
證據及理由，依上說明，自不足以為論罪科刑適用法律之基礎。
(二)、按除有特別規定外，已受請求之事項未予判決，或未受請求
之事項予以判決者，其判決為當然違背法令。依本件起訴書犯罪
事實欄一之記載，上訴人除有向他人買斷或租用金融機構存款帳
戶之情形外，並有冒用他人遺失之身分證開立金融機構存款帳戶
，以遂行詐欺犯行之事實（見起訴書第二頁第四行、第六行）。
原判決僅就上訴人向楊進旺借用如原判決附表所示之四個金融機
構帳戶供詐欺犯罪集團使用部分，予以論罪科刑。對於起訴意旨
所指上訴人「冒用他人遺失之身分證開立金融機構存款帳戶」，
以遂行詐欺犯行部分之事實，則未加以審判及說明，自有已受請
求之事項而未予判決之違法。(三)、原判決附表「金融機構帳戶」
欄雖記載「台灣土地銀行」、「華南商業銀行」、「中華郵政股
份有限公司」、「萬通商業銀行（現已更名中國信託商業銀行）
」。但並未區分各該金融機構究係總行（或總公司）抑或分行（
或分公司）？若屬分行（或分公司），其分行（或分公司）名稱
為何？尚嫌疏略。又原判決附表記載楊進旺在台灣土地銀行（新
興分行）所開設帳戶之帳號為「00000000000」（共
十一碼，如編號一所示）；在中華郵政股份有限公司設帳戶之帳
號為「00000000000」（如編號三所示）。但卷查楊
進旺在台灣土地銀行新興分行所開設帳戶之帳號應為「0000
00000000」號（共十二碼）；在台灣南區郵政管理局（
現為中華郵政股份有限公司高雄郵局）高雄順昌郵局開設帳戶之
帳號應為「○三八六四六之六」（局號：○○四一四一之三），
有台灣土地銀行新興分行、台灣南區郵政管理局、中華郵政股份
有限公司高雄郵局函各一份暨客戶資料附卷可稽（見八十九年度
他字十七號偵查卷第二宗第二十四頁、第一審卷第一宗第七十二
頁、第二三三頁、第二三四頁，第一審卷第二宗第三○八頁至第
三一一頁）。原判決附表關於上述帳號之記載似有錯誤，併予指
明。(四)、查本件起訴書「證據並所犯法條欄」內敘明上訴人除以
二萬元向楊進旺借用高雄順昌郵局帳號「○三八六四六之六」之
帳戶使用外，另曾以一萬五千元之代價，買受于開旋在泛亞銀行
、大眾銀行及郵局所開設之帳戶共三個，以供詐欺犯罪使用等情
。而卷查于開旋於偵查及第一審中亦迭次供稱：伊有收受一萬五
千元而提供三個帳戶予上訴人使用等語（見八十九年度他字第十
七號偵查卷第一宗第一一六頁、第一一七頁、九十一年度偵字第
一八八六六號偵查卷第六十二頁反面、第一審卷第一宗第四十二
頁）。若其所述屬實，則上訴人向于某借得上述帳戶後，是否亦
提供予詐欺犯罪集團實施犯罪使用？即有一併探究明白之必要。
究竟于某前揭所述是否可信？若屬實情，則上訴人向于某借用上
開帳戶之目的與用途為何？是否亦提供予詐欺犯罪集團使用？若
是，該部分是否為起訴效力所及？原判決對此未一併加以審酌及
說明，尚嫌理由欠備。以上或為上訴意旨所指摘，或為本院得依
職權調查之事項，應認原判決有撤銷發回之原因。又原判決關於
不另為無罪諭知分部分，因與發回部分有審判不可分關係，應併
予發回。
據上論結，應依刑事訴訟法第三百九十七條、第四百零一條，判
決如主文。
中　　華　　民　　國　九十四　年　　六　　月　　二　　日
                      最高法院刑事第五庭
                          審判長法官  吳　雄　銘
                                法官  池　啟　明
                                法官  郭　毓　洲
                                法官  陳　世　雄
                                法官  蘇　振　堂
      本件正本證明與原本無異
                                      書  記  官
中　　華　　民　　國　九十四　年　　六　　月　　六　　日
                                                      Ｅ
